臺灣臺南地方法院民事判決
110年度訴字第1973號
原      告    黃仕杰  


訴訟代理人    黃合賜  
              吳孟桓律師
被      告    黃大德  
兼訴訟代理人  黃登輝  
上  一  人
訴訟代理人    黃馨萍  
被      告    李仲恆    住○○市○○區○○里000鄰○○○                            路000號



上列當事人間請求確認抵押權不存在等事件，經本院於民國111
年11月22日言詞辯論終結，判決如下：
    主      文
被告黃大德應將其就被告黃登輝所有坐落臺南市○○區○○段000地
號土地（權利範圍1/3）及其上同段112建號即門牌號碼臺南市○○
區○○里0號建物（權利範圍1/3），於民國108年11月14日設定本
金最高限額新臺幣100萬元之抵押權予以塗銷。
被告李仲恆應將其就被告黃登輝所有之前開不動產於民國110年8
月20日所設定之信託登記予以塗銷。
訴訟費用由被告黃大德、李仲恆負擔。
　　事實及理由
壹、程序方面：
一、按訴狀送達後，原告不得將原訴變更或追加他訴，但請求之
    基礎事實同一者、擴張或減縮應受判決事項之聲明者，不在
    此限，民事訴訟法第255條第1項第2款、第3款定有明文。然
    不變更訴訟標的，而補充或更正事實上或法律上之陳述者，
    非為訴之變更或追加，民事訴訟法第256條亦定有明文。本
    件原告起訴時原係請求判決如附表3編號⒈所示，嗣於民國11
    0年11月29日以民事陳報狀將「被告李某」更正為「被告李
    仲恆」，並於111年3月8日以民事準備狀變更訴之聲明為如
    附表3編號⒉所示；其後於訴訟繫屬中迭為聲明之變更，終於
    111年10月4日以民事變更聲明狀及於同日言詞辯論期日當庭
    變更訴之聲明為如附表3編號⒊所示，核與前揭規定相符，應
    予准許。
二、被告李仲恆經合法通知，未於最後言詞辯論期日到場，核無
    民事訴訟法第386條所列各款情形，爰依原告之聲請，由其
    一造辯論而為判決。　　
貳、實體方面：
一、本件原告起訴主張：
  ㈠訴外人黃卿為原告之祖父，亦為被告黃登輝之兄弟，因被告
    黃登輝積欠黃卿債務久未清償，黃卿遂持臺灣高雄地方法院
    （下稱高雄地院）107年度司票字第5669號本票裁定及其確
    定證明書所換發之108年度司執字第60029號債權憑證向本院
    聲請強制執行，經本院民事執行處以108年度司執字第10845
    6號清償票款強制執行事件受理（下稱前案執行程序；該前
    案執行程序卷宗內之本票共有5紙，票號分別為：CH660311
    、CH660314、CH675482、CH675483、CH675484），並依法扣
    押被告黃登輝名下所有坐落臺南市○○區○○段000地號土地（
    權利範圍1/3）及其上同段112建號即門牌號碼臺南市○○區○○
    里0號建物（權利範圍1/3，與系爭545地號土地合稱系爭不
    動產）。惟系爭不動產已於108年11月14日設定第1順位最高
    限額抵押權予被告黃大德，擔保債權總金額為新臺幣（下同
    ）100萬元，擔保債權確定期日為118年11月11日，嗣因被告
    黃大德於前案執行法院未遵期陳報其債權額，本院乃認定被
    告黃大德之債權額為100萬元，其後又因系爭不動產經鑑價
    後核定之拍賣最低價額893,000元，不足清償被告黃大德之
    第1順位最高限額抵押債權100萬元、執行費用8,000元，而
    顯無拍賣實益，致本院民事執行處於110年8月3日撤銷系爭
    不動產之查封。
　㈡詎數日後查詢系爭不動產之謄本，竟發見被告黃登輝於110年
    8月19日將系爭不動產設定第2順位之最高限額抵押（擔保債
    權總金額為120萬元，擔保債權確定期日為120年11月17日）
    ，且又於110年8月18日將系爭不動產信託給被告李仲恆，致
    無法再對被告黃登輝發動強制執行。然系爭545地號土地為
    一袋地、系爭112號建號無獨立出口，其進出需自前方76建
    號建物出入，足見系爭不動產欠缺市場價值，殊難想像被告
    黃大德、李仲恆會以系爭不動產作為擔保借款予被告黃登輝
    ，顯然被告黃大德、李仲恆皆係被告黃登輝之人頭債權人，
    藉由抵押權及信託之虛偽登記，避免系爭不動產遭強制執行
    。又因黃卿年事已高，難與被告黃登輝繼續周旋，遂於110
    年10月15日將其對被告黃登輝有關高雄地院108年度司執字
    地60029號債權憑證所載之系爭5紙本票債權讓與原告（系爭
    5紙本票自107年11月黃卿向法院聲請本票裁定暨強制執行後
    ，即在前案執行程序卷宗內，從未回到黃卿手中，黃卿無從
    交付系爭本票予訴外人黃信裕，況原告提出之系爭本票蓋有
    高雄地院之戳章，縱黃信裕提出之本票為真正，亦不影響原
    告持有之系爭本票），並於110年11月9日以歸仁郵局第211
    號存證信函通知被告黃登輝（該存證信函嗣經被告黃登輝於
    110年11月10日收受），是原告基於身為被告黃登輝之債權
    人，爰依法提起本件訴訟。
　㈢先位聲明部分：
　　⒈被告黃登輝、黃大德間就系爭不動產所設定之第1順位最高
      限額抵押權係屬通謀虛偽意思表示，且有背於公序良俗之
      情而無效，是原告訴請被告黃大德應將系爭不動產所設定
      之第1順位最高限額抵押權塗銷，為有理由：被告黃大德
      為被告黃登輝之親戚，二人間無借貸關係，被告黃大德實
      為被告黃登輝之人頭債權人，用以阻礙其他債權人拍賣被
      告黃登輝名下所有之系爭不動產之用。倘若渠等間真有債
      權債務關係，何以被告黃大德明知被告黃登輝早已無資力
      且逾期未還款，卻遲遲不發動強制執行，此舉顯不合常理
      。原告既為被告黃登輝之債權人，而系爭第1順位最高限
      額抵押權之存在確實影響原告於強制執行程序之受償，則
      原告訴請被告黃大德塗銷系爭第1順位最高限額抵押權，
      有訴之利益。
    ⒉被告黃登輝、李仲恆為系爭不動產之信託行為及所有權移
      轉登記行為係基於通謀虛偽意思表示，且系爭信託行為之
      目的亦違背公序良俗而無效，是原告訴請被告李仲恆塗銷
      系爭不動產之信託登記，亦為有理由：
　    ⑴本院民事執行處於110年8月3日撤銷系爭不動產之查封後
        ，被告黃登輝隨即於110年8月18日將系爭不動產信託登
        記予被告李仲恆，致原告無法再對被告黃登輝發動強制
        執行，其設定信託登記之時機敏感，本非無疑。
　    ⑵況如前所述，系爭不動產欠缺市場價值，前案執行程序
        鑑價結果已顯示不足清償第1順位抵押權，更難以想像
        被告黃登輝得以在本院撤銷查封後短短數日内再向被告
        李仲恆借貸大筆款項，被告黃登輝此舉無非係藉由強制
        執行法第80條之1規定，使將來系爭不動產之拍賣陷入
        「顯無拍賣實益」之假象。實則，第1順位抵押權人黃
        大德於110年4月28日已陳報其受擔保之債權僅有共25萬
        元，是前案執行程序並無強制執行法第80條之1「顯然
        拍賣無實益」之情形，故被告黃登輝始趁系爭不動產之
        查封遭撤銷後，火速設定信託登記，以防止債權人再次
        聲請強制執行，足徵被告黃登輝、李仲恆間非有信託關
        係之真意，而係為製造被告黃登輝名下之財產無法或甚
        難被強制執行之情，屬於通謀虛偽意思表示，依民法第
        72條、87條第1項前段及信託法第5條第2款之規定，應
        屬無效。
　　　⑶被告黃登輝、李仲恆雖堅稱渠等間確有債權債務存在，
        設定第2順位最高限額抵押權（被告李仲恆已自行塗銷
        系爭第2順位最高限額抵押權）及信託關係係為保障李
        仲恆之權益云云，惟查：
　　　　①遍查卷内資料，並無任何被告黃登輝向被告李仲恆返
          還借款之金流，2人發見遭原告提出刑事詐害債權之
          告訴後，旋即稱黃登輝已清償借款，自行前往塗銷設
          定，卻又提不出任何還款金流，顯見2人本無債權債
          務關係，前所提出之借款金流，係基於通謀虛偽所刻
          意製造之假金流，藉此正當化其詐害債權之行為。
　　　　②觀諸2人信託登記契約之約定，其中「信託主要條」中
          載明「委託人得隨時終止信託」，倘若該信託設定之
          真意係用以保障被告李仲恆之權利，避免被告黃登輝
          任意移轉系爭不動產，又豈可能約定此約款，令被告
          黃登輝得以任意塗銷信託設定？足見2人真意並非保
          障債權人李仲恆之權利，而係避免被告黃登輝之債權
          人發動強制執行。
　　　　③系爭信託既為自益信託，以保障被告李仲恆為目的，
          限制所有權人處分不動產，顯然與自益信託之性質不
          符，唯一可以解釋為自益性質者僅有避免其他債權人
          發動強制執行，益見2人係基於妨害其他債權人實行
          權利之真意而為系爭信託設定。
  ㈣備位聲明部分：原告訴請確認被告黃登輝、黃大德間就系爭
    第1順位最高限額抵押權所擔保之系爭借款債權25萬元不存
    在，為有理由：
    ⒈被告黃登輝與被告黃大德間之債權債務關係屬通謀虛偽意
      思表示，是被告黃登輝與被告黃大德間並無25萬元消費借
      貸之法律關係存在，從而，系爭第1順位最高限額抵押權
      所擔保之借款債權25萬元並不存在。
    ⒉縱系爭第1順位最高限額抵押權之設定並非無效，然依本院
      卷㈠第79-81頁之借據所示，借款利息均約定為0元，且借
      款債權均已屆清償期至少2年以上，被告黃大德卻遲遲不
      行使抵押權，顯見被告間並無債權債務關係。
　㈤由被告111年4月1日書狀可見，渠等3人書狀不僅同日送達本
    院，又係以同樣方式投遞，依本院卷㈠第221、223、225頁可
    看出被告李仲恆之答辯内容係委請他人代為擬稿再打字（其
    亦自承有此情形），足見系爭紛爭係由被告黃登輝所主導，
    被告黃登輝擔任代書多年，熟知地政登記、強制執行實務，
    其找被告黃大德、李仲恆配合設定，用以妨害其他債權人實
    行權利，否則何以解釋被告3人之書狀，遞送方式、時間皆
    有吻合？被告黃大德之債權早已到期未還卻遲遲不實行抵押
    權？
  ㈥並聲明：請求判決如附表3編號⒊所示。
二、被告等之抗辯：
　㈠被告黃登輝部分：
　　⒈被告因受疫情影響生活艱困急需資金周轉，確實有向被告
      黃大德、李仲恆為如下之借款並設定最高限額抵押權，復
      應被告李仲恆之要求辦理信託登記，是原告主張塗銷系爭
      最高限額抵押權及信託登記實不合理：
　　　⑴被告於108年11月14日提供系爭不動產作為擔保向被告黃
        大德借款25萬元，並設定第1順位最高限額抵押權予被
        告黃大德，擔保債權總金額為100萬元；嗣被告黃大德
        於108年11月13日、108年11月19日、108年12月19日自
        將軍郵局分別匯款10萬元、10萬元、5萬元（合計25萬
        元），至被告所有之國泰世華銀行東高雄分行00000000
        0000號帳戶內。
　　  ⑵被告於110年8月20日提供系爭不動產作為擔保向被告李
        仲恆借款30萬元（13萬元+17萬元），並設定第2順位最
        高限額抵押權予被告李仲恆，擔保債權總金額為120萬
        元；嗣被告李仲恆於110年8月23日自其所有聯邦銀行00
        00000000000000號帳戶轉帳3萬元、自其所有台新銀行0
        000000000000000號帳戶轉帳10萬元（合計13萬元），
        至被告所有之土地銀行鳳山分行000000000000號帳戶內
        ；另被告李仲恆於110年9月16日自其所有聯邦銀行0000
        000000000000號帳戶轉帳10萬元、自其所有第一銀行00
        00000000000000號帳戶轉帳7萬元（合計17萬元），至
        被告所有之土地銀行鳳山分行000000000000號帳戶內。
　　  ⑶被告李仲恆除要求被告之系爭不動產設定抵押權外，復
        要求被告將系爭不動產辦理信託登記，始願意借款予被
        告，被告因確實欠缺資金乃答應辦理信託登記予被告李
        仲恆。
　　　⑷又被告黃大德就系爭不動產設定抵押權時並不知悉被告
        與訴外人黃卿間之債權債務關係，嗣原告訴訟代理人黃
        合賜曾前往被告黃大德住處確認其與被告間是否有借款
        債權存在，亦經黃大德親口證實，可證被告確實有向被
        告黃大德借款，系爭抵押權之設定並非不實。
　　⒉被告以系爭不動產設定第2順位最高限額抵押權向被告李仲
      恆借款30萬元部分，業經被告分次清償完畢，並已辦竣塗
      銷系爭第2順位抵押權登記。至於信託登記部分，被告於1
      11年3月30日會同被告李仲恆向臺南市佳里地政事務所（
      下稱佳里地政事務所）申辦塗銷信託登記，然佳里地政事
      務所以系爭不動產經原告向本院聲請假處分尚未塗銷為由
      ，否准辦理塗銷信託登記，是被告須待原告向本院聲請撤
      銷假處分後，始能向佳里地政事務所重新申請塗銷信託登
      記。
　　⒊有關高雄地院108年司執字第60029號債權憑證所載之系爭5
      紙本票債權90萬元：
　　　⑴其中3紙本票（票號CH675482、CH675483、CH675484，合
        計35萬元），業經訴外人黃卿轉讓予訴外人黃信裕，並
        經訴外人黃信裕於111年5月17日言詞辯論期日當庭庭呈
        本院、原告律師會審經確認屬實，是訴外人黃卿既將上
        開3紙本票交予訴外人黃信裕，可證原告並未持有該3紙
        本票，原告就該部分無本票債權。
　　　⑵另2紙本票（票號CH660311、CH660314，票面金額分別為
        10萬元及45萬元，合計55萬元），若原告無法提出系爭
        2紙本票，則視同該等本票債權全部不存在。
　　　⑶又證人黃信裕已證稱其於108年4月至109年間取得訴外人
        黃卿交付之上開系爭3紙本票，訴外人黃卿豈會將系爭5
        紙本票債權讓與原告？顯見黃卿當時所為之意思表示已
        不清楚，為無效之意思表示。　
　　⒋並聲明：原告之訴駁回。　　
　㈡被告黃大德部分：被告黃登輝因資金周轉需求遂提供系爭不
    動產作為擔保向被告借款25萬元，並設定第1順位最高限額
    抵押權予被告，擔保債權總金額為100萬元；嗣被告於108年
    11月13日、108年11月19日、108年12月19日自將軍郵局分別
    匯款10萬元、10萬元、5萬元（合計25萬元），至被告黃登
    輝所有之國泰世華銀行東高雄分行000000000000號帳戶內。
    其後被告亦有於前案執行程序參與分配，是原告訴請被告應
    將系爭不動產所設定之第1順位最高限額抵押權塗銷及訴請
    確認系爭最高限額抵押權所擔保之系爭借款債權25萬元不存
    在，均為無理由。並聲明：原告之訴駁回。
　㈢被告李仲恆部分：　　　
　　⒈被告黃登輝確實有向被告借款，且被告要求被告黃登輝將
      系爭不動產設定抵押權及信託登記作為債權之擔保，是原
      告請求被告塗銷信託登記（系爭第2順位抵押權業經被告
      自行塗銷），為無理由：
　　　⑴被告黃登輝因資金周轉需求遂提供系爭不動產作為擔保
        向被告借款30萬元，並設定第2順位最高限額抵押權予
        被告，擔保債權總金額為120萬元；嗣被告於110年8月2
        3日自其所有聯邦銀行0000000000000000號帳戶轉帳3萬
        元、自其所有台新銀行0000000000000000號帳戶轉帳10
        萬元（合計13萬元），至被告黃登輝所有之土地銀行鳳
        山分行000000000000號帳戶內；另被告於110年9月16日
        自其所有聯邦銀行0000000000000000號帳戶轉帳10萬元
        、自其所有第一銀行0000000000000000號帳戶轉帳7萬
        元（合計17萬元），至被告黃登輝所有之土地銀行鳳山
        分行000000000000號帳戶內。
　　　⑵被告黃登輝向被告借款時，並未說明其與原告間有債務
        糾紛，且被告雖借款30萬元予被告黃登輝，並為第2順
        位最高限額抵押權人，然因被告黃大德之第1順位最高
        限額抵押權所擔保債權總金額為100萬元，其實際借款
        金額僅25萬元，是被告認系爭不動產之價值有逾80萬元
        以上，債權應可獲得保障，遂應允借款予被告黃登輝。
　　　⑶又被告為防止被告黃登輝將系爭不動產出售予他人，乃
        要求被告黃登輝將系爭不動產辦理信託登記予被告，以
        避免被告黃登輝屆期無法清償借款致增加處理上之麻煩
        。
　　⒉被告黃登輝就系爭30萬元借款部分業已全部清償完畢，並
      辦理塗銷系爭第2順位最高限額抵押權。至信託登記部分
      ，被告黃登輝於111年3月30日會同被告向佳里地政事務所
      申辦塗銷信託登記，然佳里地政事務所以系爭不動產經原
      告向本院聲請假處分尚未塗銷為由，否准辦理塗銷信託登
      記，是被告須待原告向本院聲請撤銷假處分後，始能向佳
      里地政事務所重新申請塗銷信託登記。
　　⒊並聲明：原告之訴駁回。　　　
三、本院之判斷：
　㈠以下之事實有系爭不動產之登記謄本及異動謄本、被告黃登
    輝所有之國泰世華銀行東高雄分行000000000000號帳戶與土
    地銀行鳳山分行000000000000號帳戶之存摺明細、借據、存
    證信函、債權存憑、本院執行處函等在卷可稽，並為兩造所
    不爭執，復經本院依職權調取本院108年度司執字第108456
    號執行卷宗核閱譕訛 ，堪認為真實：
　　⒈被告黃登輝與訴外人黃卿為兄弟關係；原告則為訴外人黃
      卿之孫。
　  ⒉被告黃登輝於108年11月14日以其所有坐落臺南市○○區○○段
      000地號土地（權利範圍1/3）及其上同段112建號即門牌
      號碼臺南市○○區○○里0號建物（權利範圍1/3，與系爭545
      地號土地合稱系爭不動產）為共同擔保，設定第1順位最
      高限額抵押權予被告黃大德，擔保債權總金額為100萬元
      ，擔保債權確定期日為118年11月11日。
　  ⒊被告黃大德於108年11月13日、108年11月19日、108年12月
      19日自將軍郵局分別匯款10萬元、10萬元、5萬元（合計2
      5萬元），至被告黃登輝所有之國泰世華銀行東高雄分行0
      00000000000號帳戶內。
　  ⒋被告黃大德提出被告黃登輝所書立之如下借據3紙（本院卷
      第79-81頁）：
　　  ⑴108年11月13日借據記載略以：「茲向黃大德借款10萬元
        。清償日期：109年2月12日。利息：按本金每月0計算
        。違約金：逾清償日期違約金按本金每月2/100計算」
        。
　　  ⑵108年11月19日借據記載略以：「茲向黃大德借款10萬元
        。清償日期：109年2月18日。利息：按本金每月0計算
        。違約金：逾清償日期違約金按本金每月2/100計算」
        。　
　　  ⑶108年12月19日借據記載略以：「茲向黃大德借款5萬元
        。清償日期：109年3月18日。利息：按本金每月0計算
        。違約金：逾清償日期違約金按本金每月2/100計算」
        。　
    ⒌訴外人黃卿因被告黃登輝積欠其票款債務未清償，乃於108
      年間持高雄地院107年度司票字第5669號本票裁定及其確
      定證明書所換發之高雄地院108年度司執字第60029號債權
      憑證為執行名義，向本院聲請強制執行拍賣被告黃登輝所
      有之系爭不動產，經本院民事執行處以108年度司執字第1
      08456號清償票款強制執行事件受理，嗣本院民事執行處
      於110年8月3日撤銷系爭不動產之查封，此部分之拍賣依
      強制執行法第80-1條第1、2視為撤回。
　  ⒍被告黃登輝於110年8月19日以其所有系爭不動產（權利範
      圍均為1/3）為共同擔保，設定第2順位最高限額抵押權予
      被告李仲恆，擔保債權總金額為120萬元，擔保債權確定
      期日為120年11月17日。
　  ⒎被告李仲恆於110年8月23日自其所有聯邦銀行00000000000
      00000號帳戶轉帳3萬元、自其所有台新銀行000000000000
      0000號帳戶轉帳10萬元（合計13萬元），至被告黃登輝所
      有之土地銀行鳳山分行000000000000號帳戶內。　
　  ⒏被告李仲恆於110年9月16日自其所有聯邦銀行00000000000
      00000號帳戶轉帳10萬元、自其所有第一銀行00000000000
      00000號帳戶轉帳7萬元（合計17萬元），至被告黃登輝所
      有之土地銀行鳳山分行000000000000號帳戶內。　　
    ⒐被告李仲恆德提出被告黃登輝所書立如下借據2紙（本院卷
      第115-116頁）：
 　　 ⑴110年8月23日借據記載略以：「黃登輝收到李仲恆匯款1
        3萬元。借貸利息：無。清償日期：110年11月22日。違
        約金：受強制執行時，按每月1/100計算違約金」。
　　  ⑵110年9月16日借據記載略以：「黃登輝收到李仲恆匯款1
        7萬元。借貸利息：無。清償日期：110年12月15日。違
        約金：按每月1/100計算違約金」。　
   ⒑被告黃登輝於110年8月20日將系爭不動產以信託為原因（原
     因發生日期為110年8月18日），辦理所有權移轉登記為被
     告李仲恆所有。
   ⒒訴外人黃卿於110年10月15日將其對被告黃登輝有關高雄地
     院108年度司執字地60029號債權憑證所載之系爭票據債權
     讓與原告（惟被告黃登輝爭執讓與之效力），並於110年11
     月9日以歸仁郵局第211號存證信函通知被告黃登輝，該存
     證信函嗣經被告黃登輝於110年11月10日收受。
　 ⒓兩造對於臺南市佳里地政事務所111年2月7日所登記字第111
     0011726號函及後附之土地登記申請書、抵押權設定契約書
     、印鑑證明、兩造之身分證、土地所有權狀、建物所有權
     狀、土地建物信託登記書影本等資料（本院卷第159-182頁
     ）之真正不爭執。
 　⒔被告黃登輝所有之土地銀行鳳山分行000000000000號帳戶自
     108年11月1日起至111年3月10日止之交易明細詳如本院卷
     第213-215頁。
 　⒕被告李仲恆所有之聯邦銀行0000000000000000號帳戶自108
     年8月1日起至111年2月22日止之交易明細詳如本院卷第233
     頁。　
 ㈡被告黃登輝雖爭執原告系爭債權之存在，惟經本院調取本院10
   8年度司執字第108456號清償票款執行卷宗，查明系爭債權之
   本票5紙原本均附於該執行卷無訛，且該本票上蓋有「臺灣高
   雄地方法院經本票裁定」章，是原告既仍執有系爭本票，則
   被告黃登輝爭執原告系爭本票債權之存在，自難憑採。況縱
   訴外人黃信裕所提出之系爭本票中3紙本票為真正（票號CH67
   5482、CH675483、CH675484，合計35萬元），惟因原告另持
   有其中2紙本票，自不影響原告為被告黃登輝債權人之身份。
 ㈢至被告黃登輝另爭執因黃卿於系爭債權讓與時已意識不清，該
   債權讓與無效云云，惟當事人主張有利於己之事實，就其事
   實有舉證之責任，民事訴訟法第277條定有明文。又事實有常
   態與變態之分，其主張常態事實者無庸負舉證責任，反之，
   主張變態事實者，則須就其所主張之事實負舉證責任。成年
   人之意思表示能力健全，係屬常態，意思表示有欠缺，則為
   變態，倘當事人主張該成年人欠缺意思表示能力，自應就此
   變態事實負舉證之責任，惟被告黃登輝就此有利於己之變態
   事實並未提出積極之證據以佐證，是被告黃登輝此部分所辯
   ，亦難憑採。 
 ㈣先位聲明部分： 　
   ⒈按表意人與相對人通謀而為虛偽意思表示者，其意思表示無
     效，但不得以其無效對抗善意第三人，民法第87條第1項定
     有明文。又第三人主張表意人與相對人通謀而為虛偽意思
     表示者，該第三人應負舉證之責（最高法院48年台上字第2
     9號判例參照）。本件原告主張被告黃登輝、黃大德間就系
     爭不動產所設定之第1順位最高限額抵押權係屬通謀虛偽意
     思表示，且被告黃登輝、李仲恆就系爭不動產所為之信託
     登記亦係基於通謀虛偽意思表示，既為被告所否認，依前
     開說明，自應由原告對被告間就系爭不動產之抵押權設定
     、信託登記係屬通謀虛偽意思表示乙節負舉證之責。另當
     事人就其提出之事實，應為真實及完全之陳述；且當事人
     對於其請求及抗辯所依據之原因事實，應為具體之陳述，
     以保護當事人之真正權利，此觀民事訴訟法第195條第1項
     之規定及其修正理由自明。惟當事人違反應為真實陳述義
     務者，並非因此而生舉證責任倒置或舉證責任轉換效果（
     最高法院99年度台上字第2019號判決參照）。是以，本件
     被告辯稱渠等間就系爭不動產抵押權設定、信託登記並非
     係通謀虛偽意思表示，雖負有真實陳述之義務，然此真實
     陳述之義務並不生舉證責任轉換之效果；易言之，原告就
     被告間之系爭不動產之抵押權設定、信託登記係屬通謀虛
     偽意思表示乙節，應負其舉證之責，先予敘明。　
 　⒉被告黃大德與黃登輝間就系爭不動產所設定之第1順位最高
     限額抵押權部分：被告黃大德雖提出匯款資料及借據3紙為
     憑（詳如前開本院認定之事實3、4），然依該借據之記載
     （本院卷㈠第77-81頁），系爭借款之利息約定均為「0」元
     ，顯違一般民間借貸之常情；且違約金之記載為「逾清償
     日期違約金按本金每月百分之2計算」，然系爭抵押權設定
     契約書卻記載「如受強制執行時，按每月百分之2計算違約
     金」（本院卷㈠第164頁），兩相對照之下，違約金起算時
     點顯不相符，則兩造若真有約定違約金之真意，怎可能有
     不相符之約定？況該債權均已屆清償期至少2年以上，然被
     告黃大德卻從未積極主動行使抵押權，是原告主張被告黃
     大德與黃登輝間就系爭不動產所設定之第1順位最高限額抵
     押權係屬通謀虛偽意思表示，尚堪憑採。
 　⒊被告李仲恆與黃登輝間就系爭不動產所為之信託登記部分：
     被告李仲恆雖提出轉帳資料及借據2紙為憑（詳如前開本院
     認定之事實7、8、9），然依該借據之記載（本院卷㈠第115
     -117頁），系爭借款之利息約定均為「無 」，顯違一般民
     間借貸之常情；且觀諸2人信託登記契約之約定，其中「信
     託主要條款⒏其他約定事項」載明「委託人得隨時終止信託
     」，若該信託契約係用以保障被告李仲恆債權之受償，避
     免被告黃登輝任意移轉系爭不動產，怎可能有此約款？是
     原告主張系爭信託契約係基於通謀虛偽意思表示，亦堪憑
     採。
 　⒋綜上，被告黃大德、黃登輝間就系爭不動產所成立之系爭最
     高限額抵押權契約，及被告李仲恆、黃登輝間就系爭不動
     產所成立之系爭信託契約，既係均屬通謀虛偽意思表示而
     無效，則原告主張其債權受侵害，請求被告黃大德應將被
     告黃登輝所有系爭不動產於108年11月14日所設定本金最高
     限額100萬元之抵押權塗銷、被告李仲恆間應將被告黃登輝
     所有系爭不動產於110年8月20日所為之信託登記塗銷，均
     為有理由，應予准許，爰判決如主文第1項、第2項所示。
  ㈤備位聲明部分：末按當事人提起預備合併之訴，係以先位之
    訴無理由為停止條件，請求法院就備位之訴為裁判，故法院
    應就先位之訴先為審判，必待先位之訴無理由時，始得就備
    位之訴為裁判。原告上開先位之訴既有理由，本院對其備位
    之訴自無庸為裁判，附此敘明。
四、因本案事證已臻明確，兩造其餘主張陳述及所提之證據，均
    毋庸再予審酌，附此敘明。　　
五、據上論結，本件原告先位之訴為有理由，依民事訴訟法第78
    條、第85條第1項前段，判決如主文。
中　　華　　民　　國　　111 　年　　11　　月　　6    日
                  民事第二庭   法  官  洪碧雀
以上正本證明與原本無異。
如不服本判決，應於送達後20日內向本院提出上訴狀（須附繕本
）。如委任律師提起上訴者，應一併繳納上訴審裁判費。
中　　華　　民　　國　　111 　年　　11　　月　　6 　　日
                               書記官  林政良   　　
附表1：被告主張被告黃登輝向被告黃大德之借款    編號    借款日期 借款金額（新臺幣） 約定清償日期  ⒈ 108年11月13日 100,000元 109年2月12日  ⒉ 108年11月19日 100,000元 109年2月18日  ⒊ 108年12月19日  50,000元 109年3月18日 小計  250,000元  
　　
附表2：被告主張被告黃登輝向被告李仲恆之借款    編號    借款日期 借款金額（新臺幣） 約定清償日期  ⒈ 110年8月23日 130,000元 110年11月22日  ⒉ 110年9月16日 170,000元 110年12月15日 小計  300,000元  

附表3：原告訴之聲明  編號 訴之聲明內容  ⒈ 壹、先位聲明 一、確認被告黃大德對被告黃登輝所有門牌號碼臺南市○○區○○里0號建物（權利範圍1/3，建號：臺南市○○區○○段000號）與其坐落地號臺南市○○區○○段000地號土地（權利範圍1/3），於108年11月12日所設定本金最高限額100萬元之抵押權不存在。 二、確認被告李某對被告黃登輝所有門牌號碼臺南市○○區○○里0號建物（權利範圍1/3，建號：臺南市○○區○○段000號）與其坐落地號臺南市○○區○○段000地號土地（權利範圍1/3），於110年8月19日所設定本金最高限額120萬元之抵押權不存在。 三、確認被告黃登輝及被告李某間就系爭不動產於110年8月18日所為之信託債權關係及系爭信託登記物權關係均不存在。 四、被告李某應將前項信託登記塗銷。 貳、備位聲明 一、被告黃登輝及被告李某間就系爭不動產於110年8月18日所為之信託債權關係及系爭信託登記物權關係應撤銷。 二、被告李某應將前項信託登記塗銷。  ⒉ 壹、先位聲明 一、確認被告黃大德對被告黃登輝所有門牌號碼臺南市○○區○○里0號建物（權利範圍1/3，建號：臺南市○○區○○段000號）與其坐落地號臺南市○○區○○段000地號土地（權利範圍1/3），於108年11月12日所設定本金最高限額100萬元之抵押權不存在。 二、確認被告李仲恆對被告黃登輝所有門牌號碼臺南市○○區○○里0號建物（權利範圍1/3，建號：臺南市○○區○○段000號）與其坐落地號臺南市○○區○○段000地號土地（權利範圍1/3），於110年8月19日所設定本金最高限額120萬元之抵押權不存在。 三、確認被告黃登輝及被告李仲恆間就系爭不動產於110年8月18日所為之信託債權關係及系爭信託登記物權關係均不存在。 四、被告李仲恆應將前項信託登記塗銷。 貳、備位聲明 一、確認被告黃大德對被告黃登輝所有門牌號碼臺南市○○區○○里0號建物（權利範圍1/3，建號：臺南市○○區○○段000號）與其坐落地號臺南市○○區○○段000地號土地（權利範圍1/3），於108年11月12日所設定本金最高限額100萬元抵押權所擔保如附表1之債權不存在。 二、確認被告李仲恆對被告黃登輝所有門牌號碼臺南市○○區○○里0號建物（權利範圍1/3，建號：臺南市○○區○○段000號）與其坐落地號臺南市○○區○○段000地號土地（權利範圍1/3），於110年8月19日所設定本金最高限額120萬元抵押權所擔保如附表2之債權不存在。 三、被告黃登輝及被告李仲恆間就系爭不動產於110年8月18日所為之信託債權關係及系爭信託登記物權關係應撤銷。 四、被告李仲恆應將前項信託登記塗銷。 ⒊ 壹、先位聲明 一、被告黃大德應將對被告黃登輝所有門牌號碼臺南市○○區○○里0號建物（權利範圍1/3，建號：臺南市○○區○○段000號）與其坐落地號臺南市○○區○○段000地號土地（權利範圍1/3），於108年11月14日所設定本金最高限額100萬元之抵押權，予以塗銷。 二、被告李仲恆應就被告黃登輝所有門牌號碼臺南市○○區○○里0號建物（權利範圍1/3，建號：臺南市○○區○○段000號）與其坐落地號臺南市○○區○○段000地號土地（權利範圍1/3），於110年8月20日所為之信託登記，予以塗銷。 貳、備位聲明 一、確認被告黃大德對被告黃登輝所有門牌號碼臺南市○○區○○里0號建物（權利範圍1/3，建號：臺南市○○區○○段000號）與其坐落地號臺南市○○區○○段000地號土地（權利範圍1/3），於108年11月14日所設定本金最高限額100萬元抵押權所擔保如附表1之債權不存在。